最　高　行　政　法　院　判　決
　　　　　　　　　　　　　　　　　　 96年度判字第01234號
上　訴　人　臺南建築經理股份有限公司
代　表　人　甲○○
被 上訴 人　財政部臺灣省南區國稅局
代　表　人　乙○○
上列當事人間因營利事業所得稅事件，上訴人對於中華民國94年
12月30日高雄高等行政法院94年度訴字第604號判決，提起上訴
，本院判決如下：
　　主  文
上訴駁回。
上訴審訴訟費用由上訴人負擔。
　　理  由
一、上訴人民國（下同）89年度未分配盈餘申報，原列報課稅所
    得額虧損新臺幣（下同）4,922,936元，加計當年度依所得
    稅法或其他法律規定不計入所得課稅之所得額888,239元，
    減除依所得稅法第4條之1規定不得自所得額中減除之證券交
    易損失219,120元，及當年度損益項目未准列支而具合法憑
    證4,148元，合計當年度未分配盈餘計虧損4,257,965元。案
    經被上訴人初查以上訴人未加計89年度獲配之股利淨額16,5
    43,520元（下稱系爭股利淨額），乃調增當年度依所得稅法
    或其他法律規定不計入所得課稅之所得額為17,431,759元，
    核定未分配盈餘為12,285,555元，並以其因而致短漏報未分
    配盈餘計12,285,555元，違反所得稅法第66條之9第1項及第
    2項前段規定，應加徵10%營利事業所得稅1,228,555元，因
    其已於裁罰處分核定前以書面承諾違章事實，乃依同法第11
    0條之2第1項規定，按所漏稅額1,228,555元處0.4倍罰鍰491
    ,400元（計至百元止）。上訴人不服，申經復查結果，未獲
    變更；提起訴願亦遭決定駁回後，提起行政訴訟，經原審高
    雄高等行政法院以94年度訴字第604號判決（下稱原判決）
    駁回上訴人在原審之訴。上訴人仍不服，遂提起本件上訴。
二、上訴人於原審起訴主張：(一)上訴人屬融資及保證性質之公司
    ，股東多為金融業者，其中臺南區中小企業銀行（下稱臺南
    企銀）之股權即占60%。嗣上訴人轉投資長虹工程股份有限
    公司（下稱長虹公司）及南銀建設股份有限公司（下稱南銀
    公司），於89年間分別取得長虹公司分配股票股利淨額4,88
    5,740元，及南銀公司分配股票股利淨額11,657,780元，合
    計16,543,520元（即系爭股利淨額），上訴人申報89年未分
    配盈餘時，因上開2公司各項財產陸續遭法院查封，均已達
    破產階段，並經經濟部命令解散在案，上訴人所取得之股票
    已無任何價值，故未予納入申報。(二)按行為時營利事業所得
    稅查核準則第99條第1款及第2款規定，屬財政部為便利審查
    之行政作業所訂定投資損失之認列依據。上訴人所提供之相
    關證明文件，已足證前開2公司已無實質價值，上訴人取得
    長虹公司及南銀公司分配盈餘配股股票屬「已不存在之所得
    」，依實質課稅原則，上訴人將投資全數轉列為損失而未予
    列入未分配盈餘項下，當屬合理，且符合行為時所得稅法第
    66條之9之立法意旨。(三)次按所得稅法第66條之5第2項雖已
    明定公司解散時剩餘可扣抵稅額餘額註銷，然若未分配盈餘
    加徵後未能或無法分配，屆時再予以註銷，實有違行為時所
    得稅法第66條之9有關未分配盈餘課稅「為避免營利事業藉
    保留盈餘規避股東或社員之稅負」之立法理由，則政府有不
    當得利之嫌，亦有違公平正義原則。(四)實施兩稅合一之目的
    係為消除營利事業所得重複課稅，然其前提必須有實質所得
    ；另依「財務會計準則公報第1號一般公認會計原則彙編」
    第4條規定，係表達會計帳務上的基本假設，當違反永續經
    營的假設時，則需以實際清算價值表達。上訴人89年間取得
    上開2公司之盈餘配股股票，在該公司營運正常的情況下，
    屬所得納入課稅固屬當然，然而90年間該被投資公司已無法
    持續經營，且達破產階段，實際已無任何價值，故上訴人調
    整盈餘配股股利價值為零，並無不妥等語，為此，訴請將訴
    願決定及原處分（含復查決定）均撤銷。
三、被上訴人則以：(一)上訴人89年度未分配盈餘申報，未加計於
    當年度取得系爭股利淨額，亦未分配予股東，既為其所不爭
    ，被上訴人依法核定其89年度未分配盈餘予以加計前揭不計
    入所得課稅之所得額，並加徵10%營利事業所得稅，並無不
    合。(二)按所得稅之課徵係就其每年度之所得情形予以核定稽
    徵，至其所得未來之用途或增滅，則非當期徵免所得稅之依
    據；次按租稅債權於課稅要件具備時即已成立，不受未分配
    盈餘申報期間落後所影響，是上訴人稱被投資公司以後年度
    之經營狀況云云，與本案無涉。且長期投資損失之認列應以
    實現者為限，89年度該2家被投資事業既未減資或清算，當
    無認列損失之適用。又上訴人迄90年度會計師簽證之營利事
    業所得稅結算申報，亦未申報該投資損失，顯見上訴人係以
    事後該投資發生實際損失予以追溯論斷，除其對稅法有所誤
    解，亦恐係卸責之詞。(三)另查上訴人獲配系爭股利淨額，可
    扣抵稅額為4,087,942元，依行為時所得稅法第42條第1項前
    段、第66條之9第1項、第2項前段及行為時營利事業所得稅
    查核準則第30條第3款前段規定，該投資收益不計入所得額
    課稅，但應計入當年度未分配盈餘，而上訴人分配盈餘時，
    得將可扣抵稅額隨之分配予股東。今上訴人考量其股東利益
    不予分配，致當年度盈餘須加徵10%營利事業所得稅，亦屬
    立法原意所慮及，且依所得稅法第66條之3及第66條之6規定
    ，其繳納未分配盈餘加徵之稅額，仍計入當年度股東可扣抵
    稅額帳戶，是其以後年度分配盈餘時，可按各股東獲配股利
    淨額計算其可扣抵之稅額，併同股利分配，並無不當得利之
    嫌。(四)上訴人89年度短漏報未分配盈餘計12,285,555元，如
    前所述，有其92年8月11日出具之承諾書及被上訴人課稅資
    料歸戶清單附卷可稽，違章事證足堪認定，被上訴人依行為
    時所得稅法第110條之2第1項規定，按所漏稅額1,228,555元
    酌情減輕處0.4倍罰鍰491,400元，並無違誤等語，資為答辯
    。
四、原審斟酌全辯論意旨及調查證據結果，以：(一)如首揭一所載
    事實，為兩造所自陳，並有上訴人89年度未分配盈餘申報書
    、被上訴人89年度未分配盈餘申報核定通知書、罰鍰處分書
    附卷可稽，自堪認定。(二)經查，上訴人於89年度已取得長虹
    公司及南銀公司之系爭股利淨額，有卷附股利憑單可稽；又
    上訴人89年度並未將盈餘分配予股東，嗣於申報89年度未分
    配盈餘時申報時未加計系爭股利淨額，為上訴人所是認，並
    有其89年度營利事業所得稅申報書及未分配盈餘申報表附原
    處分卷可稽。則被上訴人依行為時所得稅法第42條第1項前
    段、第66條之9第1項、第2項前段、行為時營利事業所得稅
    查核準則第30條第3款前段及第99條第1款及第2款規定，核
    定上訴人89年度未分配盈餘加計前揭不計入所得課稅之所得
    額，並加徵10%營利事業所得稅，並無不合。(三)按行為時所
    得稅法第66條之9第1項及第2項規定足見，該條所稱之各項
    加計及減除項目，除同條第2項第3款至第8款統一規定以截
    至各該年度次一會計年度結束前已實際發生者為限外，其餘
    均指當年度發生者為原則，至該已實現所得之未來用途或價
    值波動，並非當期徵免所得稅所應考量，法意甚明。因此，
    系爭股利淨額既取自89年度，當年度已實現所得，被上訴人
    將系爭股利淨額計入上訴人89年度未分配盈餘之加項，於行
    為時所得稅法第66條之9規定並無不合。至上訴人所投資之
    長虹公司及南銀公司90年度之營運情況，要與計算上訴人89
    年度未分配盈餘無涉，上訴人執此主張系爭股利淨額已無價
    值，即不應計入未分配盈餘，否則違反實質課稅原則云云，
    顯係誤解法律，並非可取。再者，長期投資損失之認列應以
    實現者為限，長虹公司及南銀公司於89年度既未減資或清算
    ，當無認列損失之適用；又上訴人迄90年度會計師簽證之營
    利事業所得稅結算申報，亦未申報該投資損失，為上訴人所
    是認，並有其該年度之營利事業所得稅結算申報書附原處分
    卷足憑，顯見上訴人係以其長虹公司及南銀公司事後發生之
    營運情況作為其追溯論斷之依據，核與行為時所得稅法第66
    條之9規定不符，自不可取。(四)又上訴人獲配系爭股利淨額
    ，可扣抵稅額為4,087,942元，有原處分卷附股利憑單可稽
    ，依行為時所得稅法第42條第1項前段、第66之9第1項、第2
    項前段及行為時營利事業所得稅查核準則第30條第3款前段
    規定，該投資收益不計入所得額課稅，但應計入當年度未分
    配盈餘。而上訴人倘於89年度分配盈餘予其股東，即可將可
    扣抵稅額隨之分配予股東，茲上訴人既於考量其股東利益後
    決定當年度不予分配，致當年度盈餘須加徵10%營利事業所
    得稅，亦屬立法原意所慮及；況依所得稅法第66條之3及第6
    6條之6規定，其繳納未分配盈餘加徵之稅額，可計入當年度
    股東可扣抵稅額帳戶，是其以後年度分配盈餘時，仍可按各
    股東獲配股利淨額計算其可扣抵稅額，併同股利分配，是上
    訴人主張本件如將上訴人獲配自長虹公司及南銀公司之股利
    計入未分配盈餘加徵10%，政府即有不當得利云云，即非可
    採。(五)上訴人89年度短漏報未分配盈餘計12,285,555元，已
    如前述，並有上訴人92年8月11日出具之承諾書及被上訴人
    課稅資料歸戶清單附卷可稽，上訴人身為營利事業，對於上
    開未分配盈餘應知依法申報，並無不能注意情事，乃竟漏報
    ，縱無故意亦有過失，足見其違章事證明確。是被上訴人依
    行為時所得稅法第110條之2第1項規定，按所漏稅額1,228,5
    55元酌情減輕處0.4倍罰鍰491,400元（計至百元止），並無
    違誤。(六)綜上所述，被上訴人所為核定及罰鍰處分，並無違
    誤，訴願決定予以維持，亦無不合。上訴人起訴求為撤銷，
    為無理由等語，而駁回上訴人在原審之訴。
五、上訴意旨略謂：(一)上訴人於89年間雖取得長虹公司及南銀公
    司之系爭股利淨額，惟至91年5月底申報89年未分配盈餘時
    ，該2公司各項財產陸續遭債權銀行申請法院查封拍賣，均
    已達破產階段，經經濟部命令解散在案，上訴人所取得該2
    公司之股票，當屬無任何價值。況該2公司之負責人林三源
    自90年間至今逃匿無蹤,已無法辦理正常清算程序。(二)按行
    為時營利事業所得稅查核準則第99條第1款及第2款規定，屬
    財政部為便利審查之行政作業所訂定投資損失之認列依據。
    而上訴人所提供之相關證明文件，已足證前開2公司已無實
    質價值，依實質課稅原則，上訴人將投資全數轉列為損失而
    未予列入未分配盈餘項下，當屬合理，且符合行為時所得稅
    法第66條之9之立法意旨。(三)次按所得稅法第66條之5第2項
    雖明定公司解散時剩餘可扣抵稅額餘額註銷，然若未分配盈
    餘加徵後未能或無法分配，屆時再予以註銷，實有違行為時
    所得稅法第66條之9有關未分配盈餘課稅「為避免營利事業
    藉保留盈餘規避股東或社員之稅負」之立法理由。況已破產
    確定之公司，實質上已不可能於日後發放股利予股東，政府
    課徵之實質所得稅增加了，有不當得利之嫌，違反公平正義
    原則。(四)實施兩稅合一之目的係為消除營利事業所得重複課
    稅，其前提必須有實質所得；另依「財務會計準則公報第1
    號一般公認會計原則彙編」第4條：「會計上視企業之經營
    為綿延不斷，但與現況顯不相符者，不在此限。」之規定，
    係表達會計帳務上的基本假設，當違反永續經營的假設時，
    則需以實際清算價值表達。上訴人89年間取得長虹公司及南
    銀公司之盈餘配股股票，在被投資公司營運正常情況下，屬
    所得，納入課稅固屬當然，然而90年間該2公司已無法持續
    經營，且達破產階段，實際已無任何價值，故上訴人調整盈
    餘配股股利價值為零，並經會計師簽證認定投資損失申報，
    依法並無不妥。(五)綜上，被上訴人不查致生違法處分，已損
    及上訴人之權益，原判決遞予維持，顯有行政訴訟法第243
    條第1項判決違背法令之違法等語。
六、本院經核原判決並無違誤，並論斷如下：(一)按「公司組織
    之營利事業，因投資於國內其他營利事業，所獲配之股利淨
    額或盈餘淨額，不計入所得額課稅．．．。」、「（第1項
    ）自87年度起，營利事業當年度之盈餘未作分配者，應就該
    未分配盈餘加徵10%營利事業所得稅，不適用第76條之1規定
    。（第2項）前項所稱未分配盈餘，係指經稽徵機關核定之
    課稅所得額，加計同年度依本法或其他法律規定減免所得稅
    之所得額、不計入所得課稅之所得額、已依第39條規定扣除
    之虧損及減除左列各款後之餘額：．．。」為行為時所得稅
    法第42條第1項、第66條之9第1項及第2項所明定。次按「投
    資收益：．．三、前二款投資收益如屬公司投資於國內其他
    營利事業者，其自87年1月1日起所獲配之股利淨額或盈餘淨
    額，不計入所得額，但應計入當年度未分配盈餘。」為行為
    時營利事業所得稅查核準則第30條第3款前段所規定。(二)
    上訴人於89年度已取得長虹公司及南銀公司之系爭股利淨額
    ，且上訴人89年度並未將盈餘分配予股東，嗣於申報89年度
    未分配盈餘時則未加計系爭股利淨額，為原判決依法確定之
    事實。則依首揭規定，被上訴人核定上訴人89年度未分配盈
    餘予以加計前揭不計入所得課稅之所得額，並加徵10%營利
    事業所得稅，並無不合。(三)原處分係對上訴人89年度之未
    分配盈餘為核定及科罰，上訴人有無原處分所認定之獲配系
    爭股利淨額，而於申報89年度未分配盈餘未予加計，致短漏
    報未分配盈餘12,285,555元，而逃漏應加徵之10%營利事業
    所得稅1,228,555元，自應以89年度之事實為認定基礎，不
    受課稅年度以後發生之事實之影響。上訴人系爭股利淨額既
    取自89年度，當年度已實現所得，被上訴人將系爭股利淨額
    計入上訴人89年度未分配盈餘之加項，於行為時所得稅法第
    66條之9規定並無不合。至上訴人所投資之長虹公司及南銀
    公司90年度之營運情況，並非課稅年度發生之事實，與計算
    上訴人89年度未分配盈餘並無關聯。原判決認上訴人主張系
    爭股利淨額已無價值，即不應計入未分配盈餘，否則違反實
    質課稅原則云云，係誤解法律，而未予採取，並無錯誤。至
    長虹公司及南銀公司是否於90年間無法持續經營，有無價值
    ，能否於90年度認列上訴人之投資損失，係屬另一法律問題
    ，均不影響上訴人已成立之89年度未分配盈餘所加徵10%營
    利事業所得稅之稅捐債務。(四)是原判決認本件原處分認事
    用法，均無違誤，維持原處分及訴願決定，而駁回上訴人在
    原審之訴，其所適用之法規與該案應適用之法規並無違背，
    認事用法均為妥適，並無所謂原判決有違背法令之情形。上
    訴人復對於業經原判決論述不採之事由再予爭執，主張原判
    決有適用法規不當、不適用法規之判決違背法令違誤，求予
    廢棄，經核並無理由，上訴應予駁回。
據上論結，本件上訴為無理由，爰依行政訴訟法第255條第1項、
第98條第3項前段，判決如主文。
中　　華　　民　　國　　96　　年　　7　　 月　　13　　日
                  第五庭審判長法  官　林　茂　權
                              法  官  劉  介  中
                              法  官  鄭　忠　仁
                              法  官　黃　本　仁
                              法  官　吳　東　都
以  上  正  本  證  明  與  原  本  無  異
中　　華　　民　　國　　96　　年　　7　　 月　　13　　日
　　　　　　　　　　　　　　　書記官　莊　俊　亨
